【裁判字號】    97,訴,3918
【裁判日期】    971205
【裁判案由】    誣告
【裁判全文】
臺灣板橋地方法院刑事判決              97年度訴字第3918號
公  訴  人  臺灣板橋地方法院檢察署檢察官
被      告  乙○○
上列被告因誣告案件，經檢察官聲請以簡易判決處刑（96年度偵
字第3186、3187號），本院認有刑事訴訟法第451 條之1 第4 項
但書之情形，改依通常程序審理，茲判決如下：
    主  文
乙○○犯誣告罪，處有期徒刑參月，減為有期徒刑壹月又拾伍日
。
    事  實
一、乙○○係國宅「居安一莊」自治會軍官部幹事，明知該自治
    會會長甲○○並未偽刻其職銜章，竟意圖使甲○○受刑事處
    分，基於誣告之犯意，於民國95年6 月1 日，具狀向臺灣板
    橋地方法院檢察署檢察官對甲○○提出偽造文書之告訴，誣
    指甲○○偽刻其軍官部幹事職銜章，並於95年4 月30日在「
    居安一莊13屆自治會軍官部95年4 月份公費收支明細表」之
    幹事欄上，盜用上開印文，偽填「0430」之日期。嗣該案經
    臺灣板橋地方法院檢察署檢察官調查後，以95年度偵字第16
    296 號為不起訴處分，並經臺灣高等法院檢察署檢察長以96
    年度上聲議字第199 號駁回再議之聲請而確定。
二、案經甲○○訴由臺灣板橋地方法院檢察署偵查後聲請以簡易
    判決處刑，本院改依通常程序處理。
    理  由
一、訊據被告乙○○矢口否認有為誣告犯行，辯稱：95年4 月份
    收支明細表上其職銜章之印文，看起來與其他月份之印文不
    太一樣，「0430」亦不像其字跡，該印文、字跡應該不是其
    所親為，因已歿之訴外人姜清河告知該月份其職銜章之印文
    與其他月份之印文不同，應向甲○○提出告訴，其始為偽造
    文書之告訴云云。經查：
（一）上開犯罪事實，業經證人甲○○於本院審理時證述甚詳（
      見本院96簡5112卷第48至51頁），並有臺灣板橋地方法院
      檢察署95年度偵字第16296 號偵查卷（含同署95年度他字
      第3840號偵查卷）及「居安一莊13屆自治會軍官部95年4
      月份公費收支明細表」各1 份可資證明（原本置於證物袋
      ，影本見本院96簡5112卷第33頁）。核該收支明細表上「
      乙○○」印文及「0430」字跡，與被告坦承為其親自用印
      、簽寫日期之3 、5 、6 月份收支明細表上印文、字跡（
      原本置於證物袋，影本見96偵3186偵查卷第10頁；本院96
      簡5112卷第34、35頁），暨當庭書寫之數字（見本院96簡
      5112卷第14頁），並無二致，且書寫「0430」之筆力、筆
      速、筆序等運筆特性，均相符合。衡情，被告自承縱使其
      未蓋章，該收支明細表仍會公布（見本院96簡5112卷第84
      頁），此與該4 月份收支名明細表另個委員欄位，由甲○
      ○填上「大陸探親」（見本院96簡5112卷第33頁），及7
      、8 月份之收支明細表上，由甲○○記載「乙○○回大陸
      」、「乙○○不蓋章」（見本院96簡5112卷第36、37頁）
      ，核無不符，該收支明細表既均按月公布，倘有偽造，甚
      易為人察覺，甲○○既無必要被告簽章即得公布，豈有自
      陷偽造文書刑責而偽造被告職銜章印文，並公告週知之理
      ？益徵被告之指控不實。此外，被告自承其職銜章都是自
      己保管，放在其抽屜內，甲○○不會拿其印章（見本院96
      簡5112卷第12、84頁），事後並提出供本院鑑定，顯見該
      職銜章一直在被告實力支配之下，而前揭「0430」，確與
      被告字跡吻合，該4 月份收支明細表上之印文、日期，當
      均係被告親自用印、填寫無訛，被告並無因不知何人偽造
      而誤為甲○○偽造之情形。據此，被告具狀對甲○○提出
      偽造文書之告訴，即難卸免其誣告罪責。
（二）被告雖否認有為誣告犯行，惟對於前揭4 月份收支明細表
      上之印文、日期是否其親自為之或遭人偽造之質問，則一
      再支吾其詞或推卸責任。先於檢察官偵訊時，表示：「是
      姜清河替我告的……他跟我說要告誣告，我有同意他，所
      以他就幫我寫狀紙。」、「當時我也看不出來，是姜清河
      看出來，覺得不一樣，所以才認為甲○○有偽造印章的嫌
      疑，所以才提出告訴。」（見96偵3186偵查卷第12頁）；
      復於本院審理時，表示：「3 月的（收支明細表）是我自
      己蓋的，4 月的好像不是」、「甲○○有沒有多刻1 個（
      印章）我不知道，我覺得3 、4 月（收支明細表）上面的
      章、字不一樣」、「（問：可否確定95年4 月份的章何人
      所蓋？）時間太久了，我記不起來。」（見本院96簡5112
      卷第12頁），「95年4 月份的印章是不是我蓋的，我沒有
      辦法確定……。」（見本院卷第15頁），甚至陳稱：「我
      沒有辦法確定（章不是我蓋的），95年的事情我現在想不
      起來。『04』是我寫的，但是『30』不像是我寫的……。
      」等語（見本院96簡5112卷第85頁）。雖被告已70餘歲，
      記憶力較以往退步，非無可能，然被告於本院審理時，應
      對進退均屬正常，且得明確記得95年3 、5 、6 月份收支
      明細表上之印文、字跡為其親為（見本院96簡5112卷第83
      、84頁；本院卷第34頁），豈有獨對95年4 月份之事情遺
      忘之理。況且，被告對甲○○提起偽造文書之告訴時間為
      95年6 月1 日，有告訴狀上收文章戳日期足參（見95他38
      40偵查卷第1 頁），距該收支明細表填寫日期95年4 月30
      日僅1 個月，時間甚近，實無誤記可能，自不應因他人表
      示印文看起來不同即有所混淆。被告以其自己所為之事實
      ，反指為甲○○之犯罪行為，顯非出於誤會或懷疑，自不
      能謂其不應負誣告罪責（最高法院47年臺上字第160 號判
      例要旨參照）。至被告雖一度提及前揭告訴狀乃已歿之姜
      清河代為書寫，亦是姜清河告知印文不符云云，但其既自
      承該告訴狀係經其同意後簽名遞出，「偽造文書是我自己
      要告的」等語（見本院96簡5112卷第83、85頁），此自不
      影響被告應負誣告罪責之認定。
（三）綜上所述，本案事證明確，被告誣告之犯行堪以認定，應
      依法論科。
二、按告訴人所訴事實不能證明其係屬實，在對於被訴人為不起
    訴處分確定者，固不能謂告訴人因此即應負誣告罪責，然此
    必以告訴人有出於誤會或懷疑被訴人有此事實，或對其事實
    張大其詞而為申告之情形，始足以當之，若告訴人以自己親
    歷被害事實，堅指被訴人有犯罪行為，指名向該管公務員告
    訴，經不起訴處分，認被訴人無此犯罪事實者，即不能謂告
    訴人不應負誣告罪責（最高法院32年上字第184 號判例要旨
    參照）。核被告所為，係犯刑法第169 條第1 項之誣告罪。
    爰審酌被告恣意誣告他人犯罪，非但造成他人困擾，亦浪費
    司法資源，惟其年紀非輕，偵查中亦一度表示要撤回告訴，
    惡性非大，兼衡被告犯罪之動機、目的、手段、素行、犯後
    態度等一切情狀，量處如主文所示之刑。又因被告上開犯罪
    之時間，係於96年4 月24日以前，且無不得減刑之情形，合
    於中華民國96年罪犯減刑條例所定之減刑條件，應再減其宣
    告刑2 分之1 。
據上論斷，應依刑事訴訟法第452 條、第299 條第1 項前段，刑
法第169 條第1 項，中華民國96年罪犯減刑條例第2 條第1 項第
3 款、第7 條，判決如主文。
本案經檢察官陳伯均到庭執行職務。
中    華    民    國    97    年    12    月    5     日
                刑事第十庭審判長法  官  林海祥
                                法  官  楊博欽
                                法  官  許炎灶
上列正本證明與原本無異。
如不服本判決應於收受判決後10日內向本院提出上訴書狀，並應
敘述具體理由。其未敘述上訴理由者，應於上訴期間屆滿後20日
內向本院補提理由書（均須按他造當事人之人數附繕本）「切勿
逕送上級法院」。
                                書記官  屠衛民
中    華    民    國    97    年    12    月    5     日
附錄本案論罪科刑法條全文：刑法第169 條第1 項。
刑法第169 條
意圖他人受刑事或懲戒處分，向該管公務員誣告者，處7 年以下
有期徒刑。
意圖他人受刑事或懲戒處分，而偽造、變造證據，或使用偽造、
變造之證據者，亦同。


司法院資訊處製作；財團法人民間司法改革基金會備份。
